臺灣臺南地方法院民事判決　　　　　　　 99年度訴字第286號
原　　　告　行政院農業委員會林務局嘉義林區管理處
法定代理人　楊宏志
訴訟代理人　張雯峰　律師
複　代理人　奚淑芳　律師
被　　　告　劉保龍
　　　　　　方來富
上列當事人間請求返還土地等事件，本院於民國100 年4 月19日
言詞辯論終結，判決如下：
    主  文
被告方來富應將坐落臺南市東山區大埔事業區第十六林班安置榮
民竹林保育地編號二十號土地內，如附圖編號甲、乙、丙所示之
地上物拆除，如附圖編號丁所示之水泥地面除去。
被告劉保龍、方來富應將坐落臺南市東山區大埔事業區第十六林
班安置榮民竹林保育地編號二十號土地，面積二點九二四公頃，
返還原告。
原告其餘之訴駁回。
訴訟費由被告負擔。
本判決第一項至第二項，於原告以新臺幣壹佰捌拾伍萬貳仟元為
被告方來富、劉保龍供擔保後，得假執行，但被告如於假執行程
序實施前，以新臺幣伍佰伍拾伍萬伍仟陸佰元為原告預供擔保，
得免為假執行。
原告其餘假執行之聲請駁回。
    事實及理由
一、本件原告主張：坐落臺南市東山區大埔事業區第16林班安置
    榮民竹林保育地編號20號土地，面積2.924 公頃（下稱系爭
    土地），為中華民國所有，原告為其管理機關；原告前與被
    告劉保龍之父即訴外人劉少武訂立切結書，將系爭土地交予
    被告劉保龍之父劉少武使用；於劉少武過世以後，復於89年
    11月15日與被告劉保龍訂立切結書（下稱系爭切結書），雙
    方約定有效期間5 年，自89年11月15日起至94年11月14日止
    。詎被告劉保龍、方來富於系爭切結書所定期限屆滿以後，
    無權占有系爭土地；且系爭土地上有如附圖編號甲、乙、丙
    所示之地上物，面積分別為67.09 、97.69 、34.60 平方公
    尺，及如附圖編號丁所示之水泥地面。為此，爰依民法第
    767 條規定，提起本訴。並聲明求為判決：被告應將系爭土
    地內，如附圖編號甲、乙、丙所示之地上物拆除，如附圖編
    號丁所示之水泥地面除去，將系爭土地返還原告；並願供擔
    保，請准宣告假執行。
二、被告劉保龍抗辯：伊曾向原告申請續約，惟原告並未回覆，
    且原告之承辦人員曾告知將通知伊續約，嗣亦未通知伊續約
    等語；被告方來富則以：原告並未告知業已終止契約，且原
    告如欲收回安置榮民竹林保育地，應全面收回，不應僅針對
    本件個案等語。並聲明求為判決：原告之訴駁回。
三、兩造不爭執之事項：
  (一)系爭土地為中華民國所有，原告為其管理機關。
  (二)原告前與被告劉保龍之父劉少武訂立切結書，將系爭土地交
    予被告劉保龍之父劉少武使用，於劉少武過世以後，復於89
    年11月15日與被告劉保龍訂立系爭切結書，雙方約定有效期
    間5 年，自89年11月15日起至94年11月14日止；期滿以後，
    原告與被告劉保龍並未續訂切結書。
四、本件之爭點：
  (一)被告是否無權占有系爭土地？
  (二)原告本於民法第767 條規定，請求被告將系爭土地內，如附
    圖編號甲、乙、丙所示之地上物拆除，如附圖編號丁所示之
    水泥地面除去，將系爭土地返還原告，有無理由？
五、得心證之理由：
  (一)本件原告主張系爭土地，為中華民國所有，原告為其管理機
    關；被告占有系爭土地之事實，業經本院勘驗現場及囑託內
    政部國土測繪中心測量屬實，繪有鑑定圖1 份在卷可按，且
    與被告方來富於本院言詞辯論時陳稱與被告劉保龍合作使用
    系爭土地等語（參見本院卷第85頁反面）相符，自可信為實
    在。被告雖以前開情詞置辯。惟查，原告於系爭切結書所定
    期限屆滿以後，並無與被告劉保龍續約之義務，且原告於與
    被告劉保龍續約以前，與被告劉保龍間並無契約關係存在，
    被告劉保龍縱令曾向原告申請續約，且原告之承辦人員曾告
    知將通知其續約，被告劉保龍於原告與其續約以前，仍無占
    有系爭土地之正當權源。再原告與被告方來富間從無契約關
    係存在，原告自無告知契約是否存在或業已終止契約之義務
    及必要，自不能以原告並未告知業已終止契約，即認被告方
    來富有占有系爭土地之正當權源。又原告是否全面收回安置
    榮民竹林保育地，或針對各無權占有人逐一訴訟收回，乃原
    告權利之行使，非本院所得置喙，更不足據為被告占有系爭
    土地之正當權源。另原告與被告劉保龍雖曾訂有系爭切結書
    ，惟系爭切結書乃定有期限之契約，系爭切結書所定期限屆
    滿時，原告與被告劉保龍間之契約關係當然消滅，無待原告
    另為終止之意思表示。原告縱令並未告知被告劉保龍契約關
    係業已消滅，亦不足據為被告劉保龍占有系爭土地之正當權
    源，附此敘明。從而，被告劉保龍、方來富前開辯解，均不
    足採。原告主張被告劉保龍、方來富無權占有系爭土地，應
    信為實在。
  (二)原告本於民法第767 條規定，請求被告將系爭土地內，如附
    圖編號甲、乙、丙所示之地上物拆除，如附圖編號丁所示之
    水泥地面除去，將系爭土地返還原告，有無理由？
    (1)按所有人對於無權占有或侵奪其所有物者，得請求返還之
      ，對於妨害其所有權者，得請求除去之，有妨害其所有權
      之虞者，得請求防止之，民法第767 條定有明文。次按，
      公有財產撥給各地國家機關使用，不論其名義為國有或地
      方自治團體所有，實際上均由使用機關行使所有人之權利
      ，故實務上向准由管領機關起訴，代國家或地方自治團體
      主張所有權人之權利（最高法院85年度臺上字第3036號判
      決參照）。次按，地上物之拆除及水泥地面之除去乃事實
      上之處分行為，須有事實上之處分權者，始有拆除或除去
      之權限。
    (2)查，被告方來富於言詞辯論時陳述：如附圖編號甲、乙、
      丙所示地上物為伊出資興建，為伊所有等語（參見本院卷
      第166 頁）；被告劉保龍於本院言詞辯論時陳稱：伊對如
      附圖編號甲、乙、丙所示之地上物並無所有權等語（參見
      本院卷第166 頁），足見如附圖編號甲、乙、丙所示之地
      上物乃被告方來富出資興建，應屬被告方來富所有，被告
      方來富應有拆除之權限。其次，被告方來富於本院言詞辯
      論時陳稱如附圖編號丁所示之水泥地面，其有拆除之權限
      等語（參見本院卷第166 頁），被告劉保龍對於被告方來
      富前開陳述，陳述：並無意見等語（參見本院卷第166 頁
      、第167 頁），可見如附圖編號丁所示之水泥地面，被告
      方來富亦有拆除之權限。再者，原告並未舉證證明被告劉
      保龍對於如附圖編號甲、乙、丙所示之地上物及如附圖編
      號丁所示之水泥地面，有何拆除或除去之權限，自難認被
      告劉保龍對於如附圖編號甲、乙、丙所示地上物，及如附
      圖編號丁所示水泥地面應有拆除或除去之權限。
    (3)次查，如附圖編號甲、乙、丙所示之地上物，及如附圖編
      號丁所示之水泥地面，業已妨害中華民國對於系爭土地之
      所有權，原告為系爭土地之管理機關，揆諸前揭說明，自
      得代中華民國主張所有權人之權利；又被告方富對於如附
      圖編號甲、乙、丙所示之地上物，及如附圖編號丁所示之
      之水泥地面，有拆除或除去之權限，已如前述，則原告訴
      請被告方來富將如附圖編號甲、乙、丙所示之地上物拆除
      ，將如附圖編號丁所示之水泥地面除去，即屬正當。次查
      ，被告劉保龍對於如附圖編號甲、乙、丙所示之地上物及
      如附圖編號丁所示之水泥地面，並無拆除或除去之權限，
      已如前述，則原告訴請被告劉保龍將如附圖編號甲、乙、
      丙所示之地上物拆除，及將如附圖編號丁所示之水泥地面
      除去，則非正當。
    (4)再查，被告劉保龍、方來富無權占有系爭土地，業已妨害
      原告對於系爭土地之所有權，則原告本於民法第767 條之
      規定，請求被告將系爭土地返還，亦屬正當。
    (5)從而，原告本於原告本於民法第767 條之規定，請求被告
      方來富將系爭土地內，如附圖編號甲、乙、丙所示之地上
      物拆除，如附圖編號丁所示之水泥地面除去；請求被告方
      來富、劉保龍將系爭土地返還原告，洵屬有據；請求被告
      劉保龍將系爭土地內，如附表編號甲、乙、丙所示之地上
      物拆除，如附圖編號丁所示之水泥地面除去，則屬無據。
六、綜上所陳，原告本於民法第767 條之規定，請求被告方來富
    將系爭土地內，如附圖編號甲、乙、丙所示之地上物拆除，
    如附圖編號丁所示之水泥地面除去；被告劉保龍、方來富將
    系爭土地返還原告，為有理由，應予准許；逾此部分之請求
    ，為無理由，不應准許。
七、原告陳明願供擔保請准宣告假執行，經核其勝訴部分，核無
    不合，爰酌定相當擔保金額准許之；並依職權為被告預供擔
    保，得免為假執行之宣告；至原告敗訴部分，其假執行之聲
    請已失所附麗，應予駁回。
八、本件事證已臻明確，兩造其餘攻擊防禦方法，經本院審酌後
    ，認與判決之結果不生影響，無一一論述必要，附此敘明。
九、據上論結，本件原告之訴一部為有理由，一部為無理由，依
    民事訴訟法第78條、第85條第1 項、第390 條第2 項、第
    392 條第2 項，判決如主文。
中    華    民    國  100     年    4     月    29    日
                    民事第三庭  法  官  伍逸康
以上正本係照原本作成。
如不服本判決，應於送達後20日內，向本院提出上訴狀並表明上
訴理由，如於本判決宣示後送達前提起上訴者，應於判決送達後
10日內補提上訴理由書（須附繕本）。
中    華    民    國   100    年    4     月    29    日
                                書記官  盧昱蓁